臺灣士林地方法院民事判決　　　　　　　 93年度訴字第743號
原　　　告　乙○○
訴訟代理人　陳志勇律師
被　　　告　鴻和家具設計有限公司
法定代理人　甲○○
訴訟代理人　林明正律師
複　代理人　姜義贊律師
　　　　　　林于椿律師
上列當事人間損害賠償事件，本院於中華民國94年8 月9 日言詞
辯論終結，判決如下：
    主  文
被告應給付原告新台幣貳佰伍拾萬肆仟玖佰陸拾元，及自民國九
十三年九月十五日起至清償日止，按年息百分之五計算之利息。
訴訟費用由被告負擔。
本判決於原告以新台幣捌拾萬伍仟元為被告供擔保後，得假執
行。但被告如以新台幣貳佰伍拾萬肆仟玖佰陸拾元為原告預供擔
保，得免為假執行。
    事實及理由
甲、程序方面：
    按「訴狀送達後，原告不得將原訴變更或追加他訴，但有下
    列情形之一者，不在此限：二請求之基礎事實同一者。」民
    事訴訟法第255 條第1 項第2 款定有明文。經查，本件原告
    起訴時雖列甲○○為被告，惟已於民國93年9 月3日 具狀表
    示將被告變更為鴻和家具設計有限公司（法定代理人為甲○
    ○），本院認原告之請求基礎事實均屬同一，則揆諸前開法
    條規定，自應予准許。
乙、實體方面：
一、原告起訴主張：原告於92年12月10日與被告鴻和家具設計有
    限公司就原告所有位於台北市○○路○ 段20巷111 號6 樓房
    屋（下稱系爭房屋）訂定室內裝修（含家具）工程、電器用
    品安裝契約（下稱系爭契約），兩造約定於93年1 月16日完
    工及驗收，原告並已給付被告酬金新台幣（下同）2,504,96
    0 元，詎被告至今仍未依約如期完工，且已完工之部分亦有
    重大瑕疵，有訴外人泛亞不動產鑑定顧問股份有限公司（下
    稱汎亞公司）之裝潢工程鑑估報告可佐，經原告於93年8 月
    16日催告限期修補未完工及瑕疵情形，被告於收受存證信函
    後仍拒絕履行契約，爰依民法第254 條、第494 條之規定，
    以準備書(一)狀之送達（送達日為93年9 月14日），解除兩造
    間之系爭契約，系爭契約既已解除，原告自得依民法第259
    條之規定請求被告返還其所受領之酬金2,504,960 元。另依
    民法第260 條、第495 條之規定，請求解除契約後之損害賠
    償即另行雇工拆除以回復原狀之費用761,800 元，而原告僅
    就前開金額請求被告給付2,504,960 元等語。並聲明：(1)被
    告應給付原告2,504,960 元及自準備書(一)狀送達翌日起至清
    償日止，按年息百分之5 計算之利息。(2)願供擔保，請准宣
    告假執行。
二、被告則以：兩造固有簽訂系爭契約，但原告就裝潢之施作僅
    表示以簡單素雅即可，並未要求被告提出設計圖。被告雖曾
    提示過去之設計作品供原告參考，但僅為說明被告之專業能
    力，並非以該設計作品為約定之品質，亦非向原告保證工程
    之品質。被告於簽約後，即依約陸續完成原告所欲施作之相
    關工程，嗣原告卻主動要求被告慢慢施作，無須於原預定完
    工日93年1 月16日完工交屋，並多次要求拆除重作，以符合
    其要求，且還追加多項設備及家具，被告在不增加原告預算
    下仍盡力配合原告，詎原告於93年5 月25日起即與其妹及友
    人多次至被告公司理論，並於同年5 月底即通知系爭房屋之
    管理員不准被告公司進入系爭房屋內施工，是被告雖已完工
    百分之90，但遭原告拒絕進入施工，致被告無從繼續完成收
    尾及修補工作，被告並無可歸責之事由。原告於93年7 月12
    日提起訴訟，遲至93年8 月間始補發催告函要求被告修補瑕
    疵，原告請求解除契約於法未合。至於汎亞公司前往系爭房
    屋鑑定，並未通知被告到場表示意見，且就所列瑕疵也未列
    出瑕疵原因，不能逕認該瑕疵係施工品質不良所致。再從系
    爭契約之裝修工程金額為1,475,500 元（即0000000-000000
    =0000000），與鑑定報告所載總價1,270,280 元相近，惟鑑
    定報告卻列瑕疵修繕金高達563,200 元，顯不合理。又鑑定
    結果所謂之瑕疵，有部分係未完成收尾工作所致，並非全為
    瑕疵。況縱有瑕疵亦無不能修補或被告有拒絕修補之情形，
    也無法證明所有瑕疵皆係被告所造成，此可由原告於93年12
    月22日為第2 次付款時，已就該階段之工程確認並驗收可知
    ，因此原告於事後再藉故爭執工程有瑕疵，實有違誠信原則
    。而系爭契約之裝修工程金額僅1,475,500 元，如前所述，
    而系爭房屋之面積卻高達77坪，在有限之預算下，本即無法
    於動輒上千萬元之豪華裝潢相提並論，是本件糾紛實係肇因
    於原告就系爭房屋之裝潢期待過高所致，原告之請求並無理
    由等語，並聲明：(1)駁回原告之訴及假執行之聲請。(2)如受
    不利之判決，願供擔保請准宣告免為假執行。
三、兩造不爭執之事實：
  (一)兩造於92年12月10日訂立系爭契約，原告已分別於92年12月
    12日將第1 次款1,448,460 元，以及於92年12月24日將第2
    次款1,056,500 元匯給被告公司之法定代理人，系爭契約預
    定完工日期為93年1 月16日，被告迄今尚未完工。
  (二)被告所完成之部分有瑕疵，原告拍攝之原證3 之照片為被告
    最後施工之狀態。
  (三)被證4 被告於93年6 月3 日委託律師所發之律師函、被證5
    被告於93年7月21日寄發之存證信函，原告形式上不爭執。
  (三)被證2 及被證3 為系爭契約之內容。
  (四)被告有收受原證4之存證信函。
  (五)系爭契約總價金為2,974,800 元，包括室內裝修（含家具）
    工程契約總價為2,113,000 元（其中家具部分之價金為637,
    500 元），以及電器用品安裝契約總價為861,800元。
四、協商兩造爭點：
  (一)系爭契約之工程瑕疵是否可歸責於被告？
  (二)兩造就系爭契約有無約定延後完工日期？
  (三)原告有無拒絕被告就系爭契約工程瑕疵之修補？
五、得心證之理由：
  (一)按民法第495 條規定，因可歸責於承攬人之事由，致工作發
    生瑕疵者，定作人除依同法第493 條及第494 條規定請求修
    補或解除契約，或請求減少報酬外，並得請求損害賠償。此
    之損害賠償請求權，係本於承攬瑕疵擔保責任所生之請求權
    ，不以承攬人有故意或過失為必要，即承攬人應負無過失責
    任。又債務人原有給付之責任，僅於有特別情事，始得免責
    ，乃債法之大原則。我國民法係以不可歸責於債務人之事由
    為免給付之原因，此觀民法第230 條、第225 條第1 項之規
    定自明。故債務人欲免為給付者，應就歸責事由之不存在即
    無故意或過失負舉證責任。經查，兩造訂立系爭契約，約定
    被告應完成系爭房屋之室內裝修（含家具）及電器用品安裝
    等工作，原告則分期給付報酬，堪認兩造間為民法承攬之法
    律關係。又系爭契約之工程確實具有瑕疵，為被告所不否認
    ，並經兩造同意由本院囑託汎亞公司加以鑑定，復經本院現
    場勘驗屬實，則身為承攬人之被告辯以前開瑕疵有不能歸責
    於己之情，自應負舉證責任。被告固辯稱：原告於92年12月
    22日為第2 次付款時，已就該階段之工程確認並驗收，原告
    於事後再藉故爭執工程有瑕疵，實有違誠信原則。且原告主
    張之瑕疵有部分係未完成收尾工作所致，並非全為瑕疵，況
    原告自93年5 月底即通知系爭房屋之管理員不准被告公司進
    入系爭房屋內完成收尾及修補工作，被告並無可歸責之事由
    。又被告最後施工日迄鑑定時已相距7 個月，縱有瑕疵亦難
    確定係被告施工品質不良所致云云，並舉證人即實際施作系
    爭房屋水泥及油漆工程之丙○○之證詞為佐，然系爭契約就
    原告第2 期付款並無驗收後始付款之約定，不能以原告交付
    第2 期款之事實，推論原告對於該工程均無異議。且證人丙
    ○○係證稱：「浴室泥作部分是在16日之前就做好，後來要
    打掉重做，當時為何要打掉重做我不知道，好像被告公司有
    講說是因為原告不喜歡浴室的磁磚所以就打掉重做。交屋當
    天我有在場，因為被告公司認為可能有瑕疵要做修補，所以
    要我在場。‧‧我們要去的時候管理員說原告不准我們進去
    ，因為我只是做工的，我也不認識業主，所以我也沒有求證
    。‧‧之後有重做浴室部分也完工了。」等語（見本院93年
    11 月30 日之言詞辯論筆錄第5 頁、第6 頁），依前開之證
    詞僅能證明原告曾有不准證人進入系爭房屋之情形，惟之後
    證人丙○○已可進入系爭房屋將重做浴室之部分完工，因此
    尚難認有被告所辯稱從93年5 月底起迄今均禁止被告進入施
    工之情形，則被告先於93年6 月3 日委託律師發函要求原告
    勿拒絕被告進場施作之律師函（如被證4）， 以及於93年7
    月21日自己寄發原告表示因原告仍拒絕被告進場施工，故解
    除系爭契約之存證信函（如被證5）， 並不發生由被告解除
    系爭契約之效力。又關於被告最後施工日迄於鑑定時（即93
    年12月30日）後固已相距約7 個月，然嗣經本院於94年6 月
    8 日現場勘驗時，被告已自承勘驗現場只有拿掉保護皮，其
    餘應是當時之狀況（見同日勘驗筆錄第1 頁），而原告主張
    之瑕疵，除鑑定表Ａ8-Ａ10、Ａ12、Ａ15、Ａ16、Ａ20、Ａ
    22、Ａ24、Ｃ1 、Ｃ2 、Ｌ3 所載項目，經兩造於當場確認
    無瑕疵，以及被告有提供鑑定表Ｊ2 、Ｊ4 、Ｋ3 、Ｍ1 、
    寫字桌及化妝桌、小茶几外，再扣除被告辯稱鑑定表Ａ14、
    Ａ17、Ｄ1-Ｄ4 之窗簾蓋，以及Ａ28之2 樓主臥室之腳踢板
    、Ａ29之1 樓衛浴間天花板等未在系爭契約約定之施作項目
    外，其餘原告主張之瑕疵，被告則僅以尚未收尾、已完成尚
    未組裝、可以修繕、清潔或加上手把不等之說詞加以辯解而
    已，並無表示該部分之瑕疵非被告施工作所造成。從而，被
    告未舉證證明前開瑕疵係不可歸責於已，被告自應負系爭契
    約之瑕疵擔保責任，亦即系爭契約之工程瑕疵應可歸責於被
    告。
  (二)依兩造均不爭執之被證2 即系爭契約內容已載明預定完工日
    期為93年1 月16日，雖被告辯稱原告主動要求被告慢慢施作
    ，無須於原預定完工日93年1 月16日完工交屋，並多次要求
    拆除重作，以符合其要求，且還追加多項設備及家具云云，
    然已為原告所否認，則被告自應就「訂約後有再約定延後完
    工日期」之事實負舉證責任。經查，被告所舉之證人丙○○
    固證述系爭房屋之浴室泥作部分有打掉重做等語，已如前述
    ，然證人丙○○亦證稱：「‧‧我記得我們做完之後，被告
    公司和業主在雙方認為有瑕疵，瑕疵是指線板有裂痕、牆壁
    有小裂痕，我只知道就這些瑕疵。」等語（見同上筆錄第5
    頁），足認兩造對於丙○○最初所為之浴室泥作均認為有瑕
    疵之處，因此前開浴室泥作部分打掉重做之原因，亦可能僅
    係對於瑕疵之排除而已，實難以丙○○有將浴室泥作部分打
    掉重做之情形，逕而推之原告有同意延後完工日期。此外，
    被告迄未舉出其他積極證據以實其說，則被告辯稱兩造間有
    約定延後完工日期云云，自難採信。
  (三)次按「工作有瑕疵者，定作人得定相當期限，請求承攬人修
    補之。」、「承攬人不於前條第1 項所定期限內修補瑕疵，
    ‧‧定作人得解除契約或請求減少報酬。但瑕疵非重要，或
    所承攬之工作為建築物或其他土地上之工作物者，定作人不
    得解除契約。」民法第493 條第1 項、第494 條亦分別有明
    文規定。經查，被告就系爭契約之施工及安裝有如鑑定表Ａ
    1 （未貼上軟包）、Ａ2 （未貼上軟包）、Ａ3 （有縫隙）
    、Ａ4 （有縫隙）、Ａ5 （無法關上）、Ａ6 （未一體成型
    ）、Ａ7 （未見吧台）、Ａ11（油漆顏色不佳）、Ａ13（線
    條粗糙）、Ａ18（未加裝把手）、Ａ19（地板損傷）、Ａ21
    （未貼上軟包）、Ａ23（地板百分之20部分損傷）、Ａ25（
    未加裝把手使用不易）、Ａ26- Ａ27（通往浴室的門未安裝
    、主臥室門鎖毀損、安裝的門粗糙）、Ａ30-31 （維修孔未
    安裝）；Ｂ1 （2 樓主臥室牆面及天花板未油漆而以貼壁紙
    代替）、Ｂ2 （未完成最後之噴漆工作）、Ｂ3 （不能局部
    修補）；Ｃ3-Ｃ4 （維修孔週邊粗糙）；Ｄ1-Ｄ2 （長度未
    至地板）、Ｄ5-Ｄ7 （高度不一）；Ｅ1 （無法測試）；Ｆ
    1-Ｆ2 （氣密窗之厚度不及約定之10釐米，僅8 釐米）；Ｇ
    1 （淋浴間玻璃無法關閉，無法密合，使用不易）；Ｈ1-Ｈ
    3 （均未提供）、Ｈ4 （沒有遙控器，無法測試）；編號玖
    之主臥衛浴設備（未安裝洗臉台）、Ｉ1-Ｉ3 （安裝之設備
    ，無法測試）；Ｊ1 （未提供）、Ｊ3 （未提供椅墊）；Ｋ
    1 （未提供桌面）、Ｋ2 （僅提供4 張餐椅，尚欠2 張）；
    編號拾家具設備之客房部分未提供床、書房部分未提供2 只
    單椅、二樓部分未提供主人床、床頭櫃、化妝桌椅等49項因
    施工上之瑕疵，經原告於93年8 月16日催告被告於收受原證
    4 之存證信函2 星期內修補未完工及瑕疵情形，被告於收受
    存證信函後迄今尚未修補，又依被告所提之現存證據不能證
    明有被告所辯稱從93年5 月底起迄今原告均禁止被告進入施
    工之情形，詳如前述。本院認前開49項瑕疵占全部施作及安
    裝項目72項（其中鑑定項目編號拾壹部分，並非施工或安裝
    本身之瑕疵，應予扣除）已超過百分之68，客觀上已無法達
    於可供居住之通常使用，顯見被告就系爭契約所為之施工、
    安裝確有重大瑕疵，則原告依民法第第494 條之規定，以準
    備書(一)狀之送達，解除兩造間之系爭契約，自屬有據。被告
    於93年9 月14日收受準備書(一)狀，則系爭契約應自93年9 月
    14日發生解除之效力，故原告自得依民法第259 條之規定請
    求被告返還已收受之酬金2,504,960 元。又因可歸責於承攬
    人之事由，致工作發生瑕疵者，定作人除得請求修補或解除
    契約，或請求減少報酬外，並得請求損害賠償，民法第495
    條亦有明文規定，而定作人因工作瑕疵而解除契約者，得請
    求賠償之損害，為因解除契約所生之損害，例如因拆除施工
    項目之費用及所失之期待利益等。經查，原告主張須另行雇
    工拆除施工項目以回復原狀之費用，固屬第495 條得請求損
    害賠償之範圍，惟所提出原證5 之工程報價單既為被告否認
    其真正，尚不能以之作為賠償之參考，惟本院參酌汎亞公司
    所為關於被告所為施工之不可修繕部分之拆除費為80,005元
    ，如以該數額作為原告須另行雇工拆除施工項目之費用，尚
    屬合理，因此原告主張損害賠償超過80,005元之部分，尚無
    理由。
六、綜上所述，原告以兩造訂立系爭契約後，因被告所為之工作
    有重大之瑕疵且可歸責被告，而又拒絕原告之催告修補，原
    告已依民法第494 條之規定，向被告為解除系爭契約之意思
    表示，再依民法第259 條及第495 條之規定，請求被告返還
    已交付之酬金及賠償因解除契約所生須另行雇工拆除施工項
    目費用之損害，而僅就前開金額中請求被告給付2,504,960
    元及自準備書(一)狀送達翌日（即93年9 月15日）起至清償日
    止，按年息百分之5 計算之利息，自屬有據，應予准許。
七、兩造均陳明願供擔保，聲請宣告假執行或免為假執行，經核
    均無不合，爰分別酌定相當之擔保金額宣告之，併准許之。
八、本件事證已臻明確，兩造其餘攻擊防禦方法及舉證，核與判
    決無影響，毋庸一一論列，併此敘明。
九、據上論結：本件原告之訴為有理由，依民事訴訟法第78條、
    第390 條第2 項、第392 條，判決如主文。
中　　華　　民　　國　　94　　年　　8 　　月　　31　　日
                  民事第二庭  法  官  林政佑
以上正本證明與原本無異。
如對本判決上訴須於判決送達後20日內向本院提出上訴狀。
中　　華　　民　　國　　94　　年　　9 　　月　　6 　　日
                              書記官  楊錫芬
